ACORDAO-COMPLETO-2581271

ACÓRDÃO 3185/2023 ATA 12/2023 - SEGUNDA CÂMARA

VISTOS, relatados e discutidos estes autos de recurso de reconsideração interposto por Actuare Produções Artísticas e Entretenimento Ltda.; Anderson da Silva Bueno; e Cassio Luis Reis de Souza contra o Acórdão 18786/2021-TCU-Segunda Câmara;
ACORDAM os Ministros do Tribunal de Contas da União, reunidos em sessão de Segunda Câmara, diante das razões expostas pelo relator, com fundamento nos arts. 32, inciso I, e 33 da Lei 8.443/1992; e arts. 8º e 11 da Resolução/TCU 344/2022, em:
9.1. conhecer do recurso para, no mérito, dar-lhe provimento parcial e anular o acórdão recorrido, restituindo-se os autos ao relator a quo, para as providências necessárias ao saneamento e novo julgamento do processo; 
9.2. dar ciência desta deliberação aos recorrentes e aos demais interessados.

Recurso de reconsideração interposto pela empresa Actuare Produções Artísticas e Entretenimento Ltda. e pelos Senhores Anderson da Silva Bueno e Cássio Luís Reis de Souza, em face do Acórdão 18.786/2021-TCU-Segunda Câmara

Segunda Câmara

Secretaria Especial de Cultura.

3. Interessados/Responsáveis/Recorrentes:
3.1. Recorrentes: Actuare Produções Artísticas e Entretenimento Ltda. (12.062.896/0001-12); Anderson da Silva Bueno (XXX.649.338-XX); Cassio Luis Reis de Souza (XXX.318.196-XX).

13.1. Ministros presentes: Augusto Nardes (na Presidência) e Aroldo Cedraz (Relator).
13.2. Ministro-Substituto convocado: Marcos Bemquerer Costa.

AROLDO CEDRAZ

Incluo como parte integrante deste Relatório, e transcrevo a seguir, a instrução de peça 137, com a qual anuiu o corpo dirigente da AudRecursos (peças 138 e 139) :
INTRODUÇÃO
1.	Trata-se de recurso de reconsideração interposto pela empresa Actuare Produções Artísticas e Entretenimento Ltda, por Anderson da Silva Bueno e por Cássio Luís Reis de Souza (peça 122) contra o Acórdão 18786/2021-TCU-Segunda Câmara  (peça 103) , de relatoria do Ministro-Substituto André Luís de Carvalho.
1.1. 	A deliberação recorrida apresenta o seguinte teor: [itens em negrito representam a concessão do efeito suspensivo recursal]: 
 (...) 
9.1. rejeitar as alegações de defesa apresentadas pela Actuare Produções Artísticas e Entretenimento Ltda., além de Anderson da Silva Bueno e Cassio Luís Reis de Souza;
9.2. julgar irregulares as contas da Actuare Produções Artísticas e Entretenimento Ltda., além de Anderson da Silva Bueno e Cassio Luís Reis de Souza, nos termos dos arts. 16, III, alíneas "a", "b" e "c", com o § 2º, "b", e 19, caput, da Lei nº 8.443, de 1992, para condená-los, solidariamente, ao pagamento do correspondente débito, com a atualização monetária e os juros de mora calculados desde as datas informadas até o efetivo recolhimento, fixando-lhes o prazo de 15 (quinze) dias, contados da notificação, para que comprovem perante o Tribunal, nos termos do art. 214, III, "a", do RITCU, o recolhimento da referida dívida em favor do Fundo Nacional de Cultura, na forma da legislação em vigor, sob as seguintes condições:
Data de Ocorrência	Valor Histórico (em R$) 
5/7/2013		100.000,00
9.3. aplicar em desfavor de Anderson da Silva Bueno e Cassio Luís Reis de Souza, individualmente, a multa prevista no art. 57 da Lei n.º 8.443, de 1992, sob o valor de R$ 30.000,00 (trinta mil reais) , fixando-lhes o prazo de 15 (quinze) dias, contados da notificação, para que comprovem, perante o Tribunal, nos termos do art. 214, III, "a", do RITCU, o recolhimento da referida dívida em favor do Tesouro Nacional, com a devida atualização monetária, na forma da legislação em vigor;
9.4. autorizar, caso requerido, nos termos do art. 26 da Lei nº 8.443, de 1992, e do art. 217 do RITCU, o parcelamento das dívidas fixadas por este Acórdão em até 36 (trinta e seis) parcelas mensais e sucessivas, com a devida atualização monetária e os correspondentes acréscimos legais, esclarecendo aos responsáveis que a falta de pagamento de qualquer parcela importará no vencimento antecipado do saldo devedor, nos termos do art. 217, § 2º, do RITCU, sem prejuízo das demais medidas legais;
9.5. autorizar, desde logo, a cobrança judicial das dívidas fixadas por este Acórdão, nos termos do art. 28, inciso II, da Lei nº 8.443, de 1992, diante do não atendimento à notificação; informando nesse ponto que, como a malsinada irregularidade configuraria a eventual conduta dolosa no sentido de efetivamente facilitar, permitir ou concorrer para que pessoa física ou jurídica privada incorpore ou utilize, de forma indevida, rendas, verbas ou valores integrantes do acervo patrimonial da administração pública, sem a observância das formalidades legais ou regulamentares aplicáveis, resultando no eventual ilícito doloso de improbidade administrativa causador do aludido prejuízo ao erário, nos termos, por exemplo, do art. 10, I e II, além do art. 11, VI, da Lei n.º 8.429, de 1992, com a alteração promovida pela Lei n.º 14.230, de 2021, a eventual prescrição da ação de ressarcimento ao erário também não subsistiria, estando esse entendimento em plena consonância com a jurisprudência fixada pelo STF no bojo do RE 852.475-SP, com o trânsito em julgado a partir de 6/12/2019, diante da Tese de Repercussão Geral n.º 897; e
9.6. enviar a cópia do presente Acórdão, com o Relatório e a Proposta de Deliberação, à Procuradoria da República no Estado de São Paulo, nos termos do art. 16, § 3º, da Lei nº 8.443, de 1992, para o ajuizamento das ações civis e penais cabíveis. 
HISTÓRICO
2.	A então Secretaria Especial da Cultura instaurou processo de Tomada de Contas Especial (TCE) em face da empresa Actuare Produções Artísticas e Entretenimento Ltda e de seus dirigentes,  Anderson da Silva Bueno e Cássio Luís Reis de Souza, em razão da omissão no dever de prestar contas dos recursos captados, por meio da Lei Rouanet, no âmbito do projeto cultural Pronac 131180, cuja objetivo era o de oferecer, na cidade do Rio de Janeiro, apresentações do espetáculo "Monólogos da Vagina", com direção de Miguel Falabella, no período de maio a julho de 2013 (peças 1-2) . 
2.1.	Para tanto foram captados, pelos mencionados proponentes, recursos da ordem de R$ 100.000,00 (recibo à peça 10 e extrato bancário à peça 13) , com prazo final de execução em 31/12/2014  (peça 17) e de prestação de contas em 30/1/2015. Exaurido o prazo de prestação de contas, não houve seu encaminhamento ao então Ministério da Cultura com a respectiva instauração do processo de tomada de contas especial.
2.2.	A documentação referente à fase interna do processo de TCE foi juntada às peças 1-42. A seguir, os autos foram encaminhados para análise da Secretaria de Controle Externo de Tomada de Contas Especial (Secex/TCE) que entendeu pela citação, em solidariedade, da empresa Actuare e de seus dirigentes, Anderson Bueno e Cássio Souza, bem como da audiência destes dois últimos responsáveis em face das seguintes imputações (peças 45-47 e ofícios às peças 51-53, 61-64 e 66 e edital de notificação à peça 60) :
a) citação pelo débito solidário, imputado aos mencionados três responsáveis, no valor de R$ 100.000,00, a partir de 5/7/2013, pela: 
 (...) não comprovação da boa e regular aplicação dos recursos federais repassados à ACTUARE PRODUCOES ARTISTICAS E ENTRETENIMENTO LTDA, em face da omissão no dever de prestar contas dos valores transferidos, no âmbito do projeto incentivado, no período de 5/7/2013 a 31/12/2014, cujo prazo encerrou-se em 30/1/2015.
Evidências da irregularidade: documentos técnicos presentes nas peças 18, 19 e 20.
Normas infringidas: Arts. 37, caput, e 70, parágrafo único, da Constituição Federal; art. 93 do Decreto-Lei 200/67; art. 66, do Decreto 93.872/1986; art. 29, da Lei 8.313/1991; IN-MinC 1/2013, arts. 10, inciso VI, 75, §1º, 78 e 90, parágrafo único.
 (...) 
Conduta: omitir-se ao dever de prestar contas.
Nexo de causalidade: a conduta descrita impediu o estabelecimento do nexo causal entre as possíveis despesas efetuadas com os recursos recebidos, no âmbito do instrumento em questão, no período de 5/7/2013 a 31/12/2014.
Culpabilidade: não há excludentes de ilicitude, de culpabilidade e de punibilidade; é razoável supor que o administrador responsável pela pessoa jurídica tinha consciência da ilicitude de sua conduta; era exigível conduta diversa da praticada, qual seja, desincumbir-se do seu dever por meio da apresentação da prestação de contas no prazo e forma devidos.
b) audiência de Anderson Bueno e Cássio Souza pelo: 
 (...) não cumprimento do prazo originalmente estipulado para prestação de contas do projeto incentivado, cujo prazo encerrou-se em 30/1/2015.
Evidências da irregularidade: documentos técnicos presentes nas peças 18, 19, 20, 28 e 29.
Normas infringidas: Arts. 37, caput, e 70, parágrafo único, da Constituição Federal; art. 93 do Decreto-Lei 200/67; art. 66, do Decreto 93.872/1986; art. 29, da Lei 8.313/1991; IN-MinC 1/2013, arts. 10, inciso VI, 75, §1º, 78 e 90, parágrafo único.
Conduta: descumprir o prazo originalmente estipulado para prestação de contas dos recursos federais recebidos à conta do instrumento em questão, o qual se encerrou em 30/1/2015 
Nexo de causalidade: a conduta descrita impediu o estabelecimento do nexo causal entre as possíveis despesas efetuadas com os recursos recebidos, no âmbito do instrumento em questão, no período de 5/7/2013 a 31/12/2014.
Culpabilidade: não há excludentes de ilicitude, de culpabilidade e de punibilidade; é razoável supor que o responsável tinha consciência da ilicitude de sua conduta; era exigível conduta diversa da praticada, qual seja, desincumbir-se do seu dever por meio da apresentação da prestação de contas no prazo e forma devidos.
2.3.	Após as notificações dos responsáveis, foram apresentados diversos documentos a título de prestação de contas (peças 77-83) . A Secex/TCE propôs que a referida documentação fosse encaminhada para análise à Secretaria Especial de Cultura do Ministério do Turismo (peças 85-87) a qual foi ratificada, na sessão de 1/9/2020,  por meio do Acórdão 9205/2020-TCU-Segunda Câmara (peça 88) , corrigida, por erro material, pelo Acórdão 12526/2020-TCU-Segunda Câmara (peça 93) , no qual foi determinado que:
 (...) no prazo de 90 (noventa) dias contados da ciência desta deliberação, a Secretaria Especial de Cultura promova a correspondente avaliação e informe o TCU sobre a regularidade, ou não, da documentação ora apresentada a título de prestação de contas do aludido Pronac 13-1180, compreendendo, entre outras providências, a análise sobre a execução físico-financeira do referido projeto cultural, a despeito de o art. 50, § 3º, da IN n.º 2, de 2019, tentar disciplinar essa análise em linha diversa, já que, nesse caso, deve ser respeitado o disposto na presente deliberação do TCU em observância ao art. 10, § 1º, da Lei n.º 8.443, de 1992.
2.4.	Em resposta, o Ministério do Turismo encaminhou posicionamento no sentido da prestação de contas ser irregular com débito remanescente de R$ 89.800,00 (peça 98) .
2.5.	A unidade técnica de origem analisou toda a documentação, até então carreada aos autos, e rejeitou as alegações de defesa e razões de justificativa apresentadas pelos responsáveis. Em sua instrução técnica final, propôs que as contas fossem julgadas irregulares, com imputação de débito e aplicação da multa prevista no art. 57 da Lei 8.443/1992 (peças 99-101) . O Ministério Público junto ao TCU (MP/TCU) anuiu àquela proposta (peça 102) . 
2.6.	Em 23/11/2021, acolhendo as propostas da Secex/TCE e do MP/TCU, foi prolatado o Acórdão 18786/2021-TCU-Segunda Câmara, nos termos subscritos no subitem 1.1 deste Exame.
2.7.	Irresignados com aquele julgamento, os responsáveis, ora recorrentes, apresentaram recurso de reconsideração à peça 122 consignando-se que, posteriormente, interpuseram petição para que fosse juntado laudo médico que atesta estado de saúde precário de um dos responsáveis, no período de apresentação da prestação de contas do projeto em discussão (peças 133-134) .
EXAME DE ADMISSIBILIDADE 
3.	O exame de admissibilidade desta Secretaria (peça 123) propôs o conhecimento do recurso e a concessão de efeito suspensivo aos itens 9.1, 9.2, 9.3 e 9.5 do acórdão recorrido. Por meio de despacho (peça 126) , aquele exame foi ratificado pelo relator do recurso, Ministro Antônio Anastasia.
EXAME DE MÉRITO
4.	Delimitação
4.1.	Constitui objeto do presente exame analisar:
a) em sede preliminar:
a.1)  se incide a prescrição sobre as parcelas de débito ou em relação às penas de multa aplicadas aos responsáveis, considerando a aplicabilidade da Lei 9.873/1999 nos termos do que foi decidido pelo Supremo Tribunal Federal no RE 636.886 e na ADI 5.509;
a.2) se houve cerceamento à defesa dos responsáveis por ausência da notificação deles após a juntada de parecer da Secretaria Especial de Cultura sobre a análise da prestação de contas por eles apresentadas posteriormente à citação;
b)  no mérito, se, da reanálise dos elementos contidos nos autos e dos argumentos apresentados pelo recorrente, o acórdão recorrido deve ser reformado, em especial:
b.1)  pelo saneamento dos autos com a apresentação posterior da prestação de contas e em face dos pontos, considerados como sanados, por parte da concedente; e
b.2) por ofensa ao princípio da proporcionalidade; e
b.3) pela desconstituição da pena ou mitigação do valor da multa.
5.	[Preliminar] - Prescrição
5.1.	Os recorrentes requerem a incidência da prescrição, quinquenária ou intercorrente, sobre o débito e a multa a eles imputados em face das disposições da Lei 9.873/1999, do Código Civil e do Decreto 20.910/1932, devendo ser considerado, também, o que foi decidido no âmbito do RE 636.886 (relatoria do Ministro Alexandre de Moraes) julgado pelo Supremo Tribunal Federal, Tema 899 de repercussão geral, dentre outros julgados daquele tribunal (peça 122, p. 3-7) .
Análise:
5.2.	Incide a prescrição intercorrente.
5.3.	Até recente decisão do STF sobre o tema, se verificava a existência de dois encaminhamentos distintos quanto à incidência da prescrição sobre a imputação de débito e a aplicação da pena de multa.
5.4.	Na primeira, o entendimento deste Tribunal quanto ao débito resta assente na Súmula/TCU 282 no qual se considera que o débito é imprescritível. Já em relação à pretensão punitiva, se aplica o que foi decidido em incidente de uniformização de jurisprudência, Acórdão 1441/2016-TCU-Plenário (relatoria do Ministro Walton Alencar Rodrigues) , onde se firmou, em termos gerais, o entendimento de que a pretensão punitiva do TCU subordina-se ao prazo geral de prescrição indicado no art. 205 da Lei 10.406/2002 (Código Civil) , qual seja dez anos, com as seguintes determinações:
 (...) 
9.1. deixar assente que:
9.1.1. a pretensão punitiva do Tribunal de Contas da União subordina-se ao prazo geral de prescrição indicado no art. 205 do Código Civil;
9.1.2. a prescrição a que se refere o subitem anterior é contada a partir da data de ocorrência da irregularidade sancionada, nos termos do art. 189 do Código Civil;
9.1.3. o ato que ordenar a citação, a audiência ou oitiva da parte interrompe a prescrição de que trata o subitem 9.1.1, nos termos do art. 202, inciso I, do Código Civil;
9.1.4. a prescrição interrompida recomeça a correr da data em que for ordenada a citação, a audiência ou oitiva da parte, nos termos do art. 202, parágrafo único, parte inicial, do Código Civil;
9.1.5. haverá a suspensão da prescrição toda vez que o responsável apresentar elementos adicionais de defesa, ou mesmo quando forem necessárias diligências causadas por conta de algum fato novo trazido pelos jurisdicionados, não suficientemente documentado nas manifestações processuais, sendo que a paralisação da contagem do prazo ocorrerá no período compreendido entre a juntada dos elementos adicionais de defesa ou da peça contendo o fato novo e a análise dos referidos elementos ou da resposta da diligência, nos termos do art. 160, §2º, do Regimento Interno;
9.1.6. a ocorrência desta espécie de prescrição será aferida, independentemente de alegação da parte, em cada processo no qual haja intenção de aplicação das sanções previstas na Lei 8.443/1992;
9.1.7. o entendimento consubstanciado nos subitens anteriores será aplicado, de imediato, aos processos novos (autuados a partir desta data) bem como àqueles pendentes de decisão de mérito ou de apreciação de recurso por este Tribunal.
5.4.1.	Quanto à mencionada tese, deve ser considerada, como data a quo de contagem da prescrição, o dia seguinte de prazo final para apresentação da prestação de contas final do projeto  em discussão, ou seja, 31/1/2015.
5.4.2.	Como a determinação para que fossem efetuadas as citações dos recorrentes se deu em 27/9/2019 (peça 47) , se constata, naquele ato, a única incidência de interrupção do prazo prescricional punitivo, com base no inciso I do art. 202 do Código Civil. Por via de consequência, não se verifica interregno de tempo superior a dez anos (previsto no art. 205 do mesmo diploma legal) entre o início do prazo prescricional, em 31/5/2015, e a já mencionada data em que foi determinada as citações deles. 
5.4.3.	Dessa forma, não há incidência da prescrição nos termos das disposições do Código Civil.
5.5.	Já o segundo encaminhamento sobre a tese em discussão, diz respeito à adoção do prazo prescricional quinquenário, nos termos do que dispõe a Lei 9.873/1999. Neste contexto, já há considerações sobre esse tema no âmbito desta Serur nos autos do TC Processo 019.571/2015-1. 
5.5.1.	Por economia processual, juntou-se a estes autos (peça 135) , cópia do exame e do pronunciamento desta unidade naquele processo, em que foram fundamentadas as seguintes premissas e que serão consideradas no presente exame:
	a) ao julgar o RE 636.886 (de relatoria do Ministro Alexandre de Moraes) , o STF conferiu nova interpretação ao art. 37, § 5º, da Constituição Federal, fixando a tese de que "é prescritível a pretensão de ressarcimento ao erário fundada em decisão de Tribunal de Contas";
	b) as pretensões punitiva e de ressarcimento devem observar o mesmo regime na atividade de controle externo, dado o objetivo comum da prescrição, de fixar prazo para o Tribunal de Contas agir, caracterizar o ilícito, identificar seu autor, dimensionar as consequências da conduta e impor as consequências legais, independentemente de tais consequências terem natureza punitiva ou ressarcitória; e
	c) até que sobrevenha norma específica, entende-se que a prescrição das pretensões punitiva e de ressarcimento, no processo de controle externo, deve observar o regime Lei 9.873/1999, na linha dos recentes pronunciamentos do STF a respeito. Assim, sem prejuízo de se realizar o exame da prescrição também segundo o prazo decenal previsto no Código Civil, o critério adotado, na formulação da proposta de encaminhamento, será o da Lei 9.873/1999.
5.5.2.	Já no âmbito do julgamento da ADI 5.509 pelo STF (relatoria do Ministro Edson Fachin) , há que se consignar que foi manejada contra dispositivos da Constituição do Estado do Ceará e da lei ordinária do referido Estado, que fixaram prazo prescricional no processo do tribunal de contas daquela unidade federativa. Todavia, a discussão travada pelo STF teve por referência o modelo federal, em função do princípio da simetria, expressamente invocado pelo MPF, ao propor a ação, e pelo relator, ao analisar o tema. Assim, os fundamentos lançados no julgamento da ADI 5.509 repercutem, inevitavelmente, também nos processos do TCU:
5.5.2.1.	Especificamente sobre a lei de regência e as causas interruptivas da prescrição, o relator reconheceu que o STF ainda não havia fixado orientação clara a respeito, em processo de caráter geral. Ao fazê-lo, na citada ADI, a orientação do relator foi a de aplicar os vários precedentes do STF em casos concretos, que já sinalizavam para a incidência da Lei 9.873/1999, afastando-se a incidência do art. 205 do Código Civil, como evidenciam as seguintes passagens do voto:
	a) "A atividade de controle externo equipara-se, para fins de contagem do prazo prescricional, ao poder de polícia do Estado e, como tal, nos termos do art. 1º da Lei 9.873, de 1999, 'Prescreve em cinco anos a ação punitiva da Administração Pública Federal, direta e indireta, no exercício do poder de polícia, objetivando apurar infração à legislação em vigor, contados da data da prática do ato ou, no caso de infração permanente ou continuada, do dia em que tiver cessado'";
	b) "Pela mesma razão, incidem as causas legais de interrupção da prescrição, conforme previsão constante do art. 2º da referida Lei".
5.5.2.2.	Estabelecida a norma de regência do prazo e das causas interruptivas, o STF avançou no debate quanto ao termo inicial da prescrição, fixando regras mais detalhadas a respeito. Com esse fim, estabeleceu tratamento específico para as tomadas de contas especiais, distinguindo aquelas decorrentes de repasses sujeitos a prestação de contas específica e as relativas a situações em que os fatos são normalmente trazidos ao conhecimento do TCU, por meio de denúncias e representações. 
5.5.2.3.	Nesse sentido, o voto do Ministro Edson Fachin trouxe uma regra geral e algumas hipóteses de aplicação casuística. Como regra geral, ficou estabelecido que "o termo inicial da contagem do prazo deve ser o da entrada do processo de fiscalização no âmbito do Tribunal de Contas, ou dos órgãos que, por lei, são encarregados pelo controle interno".
5.5.2.4.	Essa regra geral teve sua aplicação explicitada para algumas situações particulares, a saber:
	a) no caso de omissão de prestação de contas: "o dano a ser apurado pela ausência de prestação de contas tem o lapso prescricional iniciado na data em que as contas deveriam ter sido entregues";
	b) na hipótese de irregularidades detectadas no exame da prestação de contas: " (...) o procedimento prévio à instauração da tomada de contas (...) deve ser encerrado o quanto antes, sendo que as irregularidades que tenham porventura sido nele identificadas somente terão iniciada a fluência do prazo prescricional após a competente comunicação para o órgão de controle interno ou para o Tribunal de Contas";
	c)  em irregularidades constatadas em fiscalizações, denúncias e representações: "Finalmente, deve-se contar o prazo prescricional a partir da data do conhecimento da irregularidade nos casos em que, por iniciativa própria, o Tribunal realiza auditorias ou inspeções, assim como nos casos em que a ele são diretamente levadas as informações necessárias para a instauração de tomada de contas especial". 
5.5.2.5.	Convém assinalar que o artigo 1º da Lei 9.873/1999 estabelece que "Prescreve em cinco anos a ação punitiva da Administração Pública Federal, direta e indireta, no exercício do poder de polícia, objetivando apurar infração à legislação em vigor, contados da data da prática do ato ou, no caso de infração permanente ou continuada, do dia em que tiver cessado". No entanto, o disposto nos incisos I e II do art. 2º da mesma lei (redação dada pela Lei 11.941/2009) estabelecem que: " (...) Interrompe-se a prescrição da ação punitiva: I - pela notificação ou citação do indiciado ou acusado, inclusive por meio de edital;" e "II - por qualquer ato inequívoco, que importa a apuração do fato".
5.5.3.	Com essas explicações adicionais, se passa à análise da prescrição no caso em exame, considerando o contexto das premissas indicadas anteriormente. 
5.5.3.1.	A data a quo para contagem do prazo prescricional deve ser o dia 31/1/2015 (vide alínea "a" do subitem 5.5.2.4 deste Exame) .
5.5.3.2.	A partir de então, houve três interrupções do prazo prescricional conforme as ocorrências lançadas na tabela abaixo:
	Ocorrências
	Fundamento legal da interrupção do prazo prescricional
	Localização nos autos

	1 - Em 17/10/2018, notificação por edital dos recorrentes quanto à reprovação das contas por omissão no dever de prestar contas, na fase interna do processo de TCE 
	Inciso I do art. 2º da Lei 9.873/1999
	peças 28-30

	2 - Em 3/6/2020, na fase externa do processo de TCE, comprovante da regular notificação dos recorrentes em face do pedido de prorrogação de prazo para resposta as suas citações
	Inciso I do art. 2º da Lei 9.873/1999
	peça 72

	3 - Em 1/9/2020, realização de diligência
	Inciso II do art. 2º da Lei 9.873/1999
	peça 88

5.5.3.4.	Dessa forma, como o acórdão recorrido foi julgado em 23/11/2021 (vide item 2.6 deste Exame) resta evidente que não houve transcurso de tempo superior a cinco anos entre o termo inicial de contagem da prescrição, em 31/1/2015 e o julgamento do acórdão recorrido, em face das diversas interrupções do prazo prescricional lançada na tabela do subitem anterior deste Exame.
5.5.4.	Quanto à eventual incidência da prescrição intercorrente, nos termos do § 1º do art. 1º da Lei 9.873/1999 ("Incide a prescrição no procedimento administrativo paralisado por mais de três anos, pendente de julgamento ou despacho, cujos autos serão arquivados de ofício ou mediante requerimento da parte interessada, sem prejuízo da apuração da responsabilidade funcional decorrente da paralisação, se for o caso") , não se verifica a sua incidência, na medida em que os autos não ficaram paralisados, por prazo superior a três anos, após o ato processual que deu início às apurações, por parte da administração, ocorrida em 22/8/2018 (peça 18) .	
6.	[Preliminar] - Cerceamento à defesa
6.1.	Analisa-se, de ofício, se houve cerceamento à defesa dos responsáveis haja vista a ausência de notificação deles após a realização de diligência com sobrevinda de documentação a eles desfavorável.
Análise:
6.2.	Entende-se ter havido erro in procedendo no âmbito do acórdão recorrido.
6.3.	Após a citação dos recorrentes, houve diligência à Secretaria Especial de Cultura para emitir parecer sobre a prestação de contas por eles apresentada, conforme peças 85 a 87 (vide item 2.3 deste Exame) , ou seja, em momento processual posterior à citação deles. Sobreveio, assim, resposta à peça 98, com os seguintes apontamentos, materialmente, desfavoráveis à aprovação das presentes contas:
a) a Nota Técnica 3/2021 (peça 98, p. 511) e o Parecer Financeiro 29/2021 (peça 98, p. 13-16) que concluiu pela proposta de regularidade com ressalvas das presentes contas:
 (...) conclui-se pelo cumprimento parcial do objeto, pois foram observados de forma satisfatória os requisitos relativos à execução do produto cultural, bem como aqueles que dizem respeito à consecução das finalidades do Programa Nacional de Apoio à Cultura (Pronac) . A despeito desta conclusão, conclui-se que não houve comprovação das medidas de acessibilidade e a correta utilização das marcas conforme preconiza o Manual de Identidade Visual. Assim, conforme alíneas "b" e "g", inciso II, do art. 51 da IN nº 02/2019, recomenda-se a Aprovação com Ressalvas; e
b) o Parecer Financeiro 29/2021 (peça 98, p. 13-16) onde foi asseverado uma série de ocorrências não sanadas ou sanadas parcialmente, tais como:
 (...) 
2.4.1. Ausência de comprovantes de despesas:
 (...) 
b) Declaração da proponente justificando cada caso de reembolso e sua necessidade e deixando em evidência todos os valores. As relações de reembolso já apresentadas não eram suficientes. [sanado parcialmente] 
 (...) 
c) RPA de cada prestador de serviços para a Phoenix Produções Artísticas Ltda. Os recibos encaminhados anteriormente são recibos simples. [não sanado]
 (...) 
2.4.1.2. Como Anderson da Silva Bueno foi indicado na relação de pagamentos como fornecedor, apesar dos recibos estarem no nome de outros profissionais, foi solicitado:
a) Declaração de que se trata de uma pessoa da própria empresa proponente e esclarecendo os reembolsos, justificando sua necessidade e detalhando seus valores. [sanado parcialmente]
 (...) 
b) RPA de cada prestador de serviços. Os recibos encaminhados anteriormente são recibos simples. [não sanado]
 (...) 
2.4.3. Itens não previstos no orçamento aprovado: [não sanado]
2.4.3.1. Transporte local/táxi/combustível: R$ 2.740,31.
2.4.3.2. Refeição: R$ 4.043,93.
2.4.3.3. Material de limpeza (na relação de pagamentos o proponente chamou de refeição) : R$ 25,67.
2.4.3.4. Room Service (na relação de pagamentos o proponente chamou de refeição) : R$ 8,00.
CONCLUSÃO
3.1. Não obstante a Nota Técnica nº 3 (disponível no documento SEI nº 0799303) exare o entendimento de que houve cumprimento parcial do objeto e dos objetivos, no que tange aos aspectos financeiros da prestação das contas, foram detectadas as irregularidades, acima elencadas, que não foram sanadas, mesmo após diligência.
3.2. Em face do exposto, submetemos o processo às instâncias superiores, com sugestão de REPROVAÇÃO das contas do projeto e a impugnação do valor total de R$ 89.800,00.
6.4.	Não foram providenciadas as notificações dos responsável para o necessário exercício da ampla defesa, em infringência aos princípios do contraditório e do devido processo legal. Com efeito:
6.4.1.	Os mencionados apontamentos foram integrados aos fundamentos constitutivos do acórdão recorrido (ex vi, itens "ii" usque "iv" do item 5 da proposta de deliberação daquela julgado à peça 104, p. 2) , repercutindo de forma desfavorável na situação processual de todos os responsáveis, não sendo elemento documental meramente subsidiário em relação à condenação deles. Ademais, as análises da unidade técnica de origem foram incorporadas às razões de decidir do relator a quo (peça 104, p. 1, item 7, "o TCU pode incorporar o parecer da unidade técnica a estas razões de decidir") e, de outro lado, constou na instrução final da Secex/TCE sua expressa aderência às conclusões da Secult (peça 99, p. 5) :
 (...) 
28. Com relação à emissão de recibos simples no lugar de Recibo de Pagamento de Autônomos - RPA, apontou a SECULT que deixaram de ser recolhidos o INSS e o IRPF dos prestadores. De fato, a obrigação de recolher os tributos cabe à proponente, conforme previsto no art. 32, parágrafo único, da IN MinC 1/2012, à época vigente.
29. Quanto às despesas em itens não previstos no orçamento aprovado pela Sefic com transporte, taxi, combustível, refeições e material de limpeza, totalizando R$ 6.817,91, verifica-se que tais itens de fato não constaram da planilha da solicitação de apoio cultural (peça 1, p. 6) .
30. Às irregularidades financeiras apontadas, some-se não haver qualquer referência nos documentos fiscais ao projeto cultural, bem como haver diversos documentos sem sequer a identificação do tomador dos serviços (peça 83, p. 64-65, 72-78, 88-104, 110-119 e 124-132) .
31. No tocante às irregularidades consideradas sanadas ou sanadas parcialmente pela SECULT, dizem respeito ao reembolso de despesas realizadas pela empresa Phoenix Produções Artísticas Ltda. e por seu sócio Anderson da Silva Bueno, que teriam realizado despesas em nome da proponente, ressarcindo-se oportunamente quando os recursos foram captados. [grifos]
6.4.2.	Em assim sendo, os atos da Administração Pública que tiverem o condão de repercutir negativamente sobre a esfera de interesses do administrado deverão ser precedidos, formalmente, da oportunidade de manifestação de contraditório de forma a não haver infringência à ampla defesa, nos termos do disposto no art. 31 da LO/TCU ("Art. 31. Em todas as etapas do processo de julgamento de contas será assegurado ao responsável ou interessado ampla defesa") .
6.4.3.	Corroborando tal entendimento, ao compulsar o posicionamento deste Tribunal sobre o tema em discussão, constata-se que não consta dos autos nenhuma manifestação acerca do fiel cumprimento do item 9.7.2 do Acórdão 1601/2014-TCU-Plenário recorrido, verbis:
9.7 determinar à Secretaria Geral de Controle Externo que oriente as suas unidades técnicas subordinadas que:
9.7.1 na instrução dos processos de controle externo, as diligências necessárias ao saneamento dos indícios de irregularidades em apuração devem ser realizadas previamente ao exercício do contraditório dos responsáveis e interessados (audiência, citação e oitiva do art. 250, § 6º do Regimento Interno do TCU) ;
9.7.2 caso seja necessária a realização de nova diligência após o chamamento das partes, deve a unidade técnica avaliar a repercussão dos novos documentos na situação processual individual de cada responsável ou interessado, promovendo novamente o contraditório se a documentação puder fundamentar proposta de mérito desfavorável à parte. [grifos]
6.4.4.	O referido foi julgado foi incorporado à base de "Jurisprudência Selecionada" deste Tribunal, em especial, com o dever da unidade técnica de origem em avaliar a repercussão de novos documentos (peça 98) , o qual foi exarado com o seguinte enunciado:
As diligências necessárias ao saneamento de indícios de irregularidades em apuração devem ser realizadas previamente ao exercício do contraditório dos responsáveis e interessados. Na eventual necessidade de novas diligências após o chamamento das partes, a unidade técnica deve avaliar a repercussão dos novos documentos na situação processual de cada responsável ou interessado, promovendo novamente o contraditório se essa documentação fundamentar proposta de mérito desfavorável à parte.
6.4.5.	Dessa forma, entende-se ter havido a ocorrência de erro in procedendo, na medida em que não houve nova oitiva dos responsáveis quanto à resposta apresentada pela Secretaria Especial de Cultura sobre as contas apresentadas pelos responsáveis perante este Tribunal.
6.5.	Por tais razões, entende-se que o acórdão é inválido por cerceamento à defesa dos responsáveis, devendo ser encaminhado ao relator a quo para as providências que entender cabíveis.
7.	[Mérito] - Reanálise da prestação de contas
7.1.	Os recorrentes argumentam que os documentos por eles encaminhados, a título de prestação de contas, comprovam a regular prestação de contas. Ademais, o parecer da Secretaria Especial de Cultura atestou o saneamento da maior parte das irregularidades (peça 122, p. 7-10) .
Análise:
7.2.	No mérito, não assiste razão aos recorrentes. 
7.3.	De início, há que se ressaltar que competiria aos recorrentes se contrapor aos fundamentos do acórdão recorrido que embasaram o julgamento de suas contas irregulares, nos termos da parte final do enunciado que se extrai do Acórdão 1522/2016-TCU-Plenário (relatoria do Ministro Benjamin Zymler) :
A distribuição do ônus probatório nos processos de fiscalização do TCU segue a disciplina do art. 373 da Lei 13.105/2015 (CPC) , aplicada às peculiaridades da atividade de controle externo, competindo: a) à unidade técnica do Tribunal demonstrar os fatos apurados nas fiscalizações, mediante a juntada das evidências que os suportam; b) aos órgãos fiscalizados e aos terceiros interessados provar os fatos impeditivos, modificativos ou extintivos do direito do Estado de obter ressarcimento e/ou punir a prática de ato ilegal, ilegítimo e antieconômico que lhes fora atribuída pelo corpo instrutivo do Tribunal. [grifos] 
7.3.1.	Assim, há que se assinalar que os recorrentes não providenciaram a juntada novos documentos que fossem aptos a sanar as irregularidades imputadas a eles.
7.4.	Com efeito, a prestação de contas apresentada pelos responsáveis não atendeu à regularidade financeira, nos termos analisados pela unidade técnica de origem, cujos fundamentos não foram descaracterizados no âmbitos das razões recursais por eles apresentadas, devendo-se ressaltar que não foram apresentados documentos adicionais saneadores. Com efeito, a par das irregularidades mencionadas pela Secex/TCE à peça 99, p. 5-6:
a) persiste a ausência de comprovação quanto ao recolhimento das parcelas de INSS e IRPF referentes aos recibos emitidos no lugar de RPA's (recibo de pagamento a autônomos) ;
b) não foram apresentadas justificativas plausíveis para a realização de gastos não previstos no orçamento aprovado no âmbito do projeto Pronac 13-1180, bem como para a ausência de indicação do número daquele projeto em diversos documentos e do nome do tomador dos serviços (peça 83, p. 64-65, 72-78, 88-104, 110-119 e 124-132) ;
c) persiste o entendimento de quebra do necessário vínculo de nexo causalidade ao se utilizar a empresa Phoenix como intermediária na obtenção de recursos do projeto em discussão em infringência ao disposto no art. 28 da Lei Rouanet ("Nenhuma aplicação dos recursos previstos nesta Lei poderá ser feita através de qualquer tipo de intermediação") uma vez que os reembolsos àquele empresa foram efetivados após a captação de recursos pela empresa Actuare (ambas as empresas tinham como sócios os dois recorrentes, Anderson Bueno e Cássio Souza) ; e
d) ainda sobre essa questão, ratificam-se os apontamentos da unidade técnica de origem, quanto à irregularidade das contas:
 (...) 
35. Ainda que toda a documentação financeira estivesse regular, era vedado à proponente ressarcir-se de valores despendidos antes da publicação da portaria de autorização de captação, publicada em 25/4/2013 (peça 8) , conforme art. 45, da In MinC 1/2012, à época vigente:
Art. 45. O proponente não poderá ressarcir-se de despesas efetuadas em data anterior à publicação da portaria de autorização para captação de recursos;
36. O exame da execução financeira revela fortes indícios que a proponente tenha atuado na intermediação da captação dos recursos junto ao MinC, posteriormente direcionados à real produtora do espetáculo cultural, a empresa Phoenix, cujos documentos de despesas, folders, contrato e demais elementos comprovam essa assertiva.
37. Dessa forma, o forte indício de intermediação, somado à vedação do art. 45 da Instrução Normativa acima citada, impede a aprovação da execução financeira do Pronac 13-1180, devendo ser considerada irregular.
7.5.	A ausência de regularidade financeira enseja quebra de nexo causalidade aplicando-se ao presente caso concreto o enunciado que se extrai do Acórdão 7139/2020-TCU-Segunda Câmara deste Tribunal (relatoria do Ministro Raimundo Carreiro) :
A comprovação da boa e regular aplicação de recursos públicos transferidos mediante convênio e outros instrumentos congêneres evidencia-se mediante a execução física e a execução financeira da avença, acompanhada do nexo de causalidade entre uma e outra.
7.6.	Por fim, ao contrário do que alegam os recorrentes, há que se ressaltar que a resposta da Secult sobre a prestação de contas dos recorrentes foi pela sua reprovação com imputação de débito de R$ 89.800,00. A diferença daquele valor em relação ao débito a eles imputado, no valor histórico de R$ 100.000,00, que poderia ensejar eventual abatimento, foi rechaçado por este Tribunal à luz dos apontamentos lançados no item 7.3 deste Exame. 
8.	[Mérito] - Infringência ao princípio da proporcionalidade
8.1.	Os recorrentes argumentam que, mantido o julgamento irregular das presentes contas, haveria ofensa ao princípio da proporcionalidade. Com efeito (peça 122, p. 10-11) : 
a) as irregularidades constatadas foram formais;
b) resta configurado enriquecimento ilícito da União; e
c) houve boa-fé, ausência de reincidência e o histórico dos recorrentes é ilibado. 
Análise:
8.2.	Também não assiste razão aos recorrentes.
8.3.	A ausência de comprovação da boa e fiel regularidade quanto à correta aplicação de recursos captados mediante a Lei Rouanet não pode ser considerada falha formal. É hipótese de débito e, como tal, também não conduz à caracterização de enriquecimento ilícito por parte da União, como alegam os recorrentes.
8.4.	Neste contexto, menciona-se o que foi decidido em diversos julgados deste Tribunal, extraídos da base de "Jurisprudência Selecionada", tais como o:
	a) Acórdão 1189/2008-TCU-Primeira Câmara (relatoria do Ministro Valmir Campelo) :
O gestor deve provar a boa e regular aplicação dos recursos federais e, não o fazendo, há presunção de dano, obrigando o gestor a restituir os valores aos cofres públicos;
	b) Acórdão 1895/2014-TCU-Segunda Câmara (relatoria da Ministra Ana Arraes) :
Nos processos relativos ao controle financeiro da Administração Pública, a culpa dos gestores por atos irregulares que causem prejuízo ao erário é legalmente presumida, ainda que não se configure ação ou omissão dolosa, admitida prova em contrário, a cargo do gestor. Na fiscalização dos gastos públicos, privilegia-se, como princípio básico, a inversão do ônus da prova. Cabe ao gestor demonstrar a boa aplicação dos dinheiros e valores públicos sob sua responsabilidade (art. 70, parágrafo único, da Constituição Federal e art. 93 do Decreto-Lei 200/1967, c/c o art. 66 do Decreto 93.872/1986) ; e
	c) Acórdão 1438/2010-TCU-Primeira Câmara (relatoria do Ministro Augusto Nardes) :
O ônus de comprovar a regularidade integral na aplicação dos recursos públicos compete ao gestor, por meio de documentação consistente, que demonstre cabalmente os gastos efetuados, bem assim o nexo causal entre estes e os recursos repassados.
8.5.	Dessa forma, não há que se falar em infringência ao princípio da proporcionalidade.
8.6.	Quanto às alegações de boa-fé e de vida pregressa favorável aos recorrentes, tais aspectos não se aplicam à mitigação do débito, mas a eventual sopesamento quanto à aplicação da pena de multa, o que será analisado adiante.
9.	[Mérito] - Desconstituição da pena ou mitigação do valor da multa
9.1.	Dois recorrentes solicitam que a pena de multa a eles aplicada seja afastada, ou mitigada em seu montante, pois não foi observado o princípio da aplicação de sanção proporcional à gravidade da conduta praticada e não houve a necessária motivação, nos termos dos arts. 20 e 22 da Lei de Introdução as Normas do Direito Brasileiro, Lindb (peça 122, p. 12-14) . Ademais, Cássio Luís Reis de Souza apresentou problemas de saúde na época do prazo para a prestação de contas (peças 133134) . 
Análise:
9.2.	Não assiste razão aos recorrentes.
9.3.	O montante da multa fixada aos recorrentes foi fixada em valor proporcional ao débito a eles imputado, nos termos do disposto no art. 57 da Lei 8.443/1992. Consta que a última atualização do débito foi efetuada em 30/11/2021, no valor de R$ 168.124,70 (peça 109, p. 3) . Assim, o percentual da multa (no valor de R$ 30.000,00) em relação ao débito atualizado foi de 17,84% (30.000 dividido por 168.124,70 multiplicado por 100) . 
9.4.	A mencionada relação percentual, abaixo de 20% (vinte por cento) , já incorpora as disposições da Lindb invocadas pelos recorrentes, bem como as atenuantes de conduta por eles alegadas.
9.5.	Em relação à justificativa apresentada por Cássio Souza, quanto ao comprovante de que seu estado de saúde estava debilitado, datado de 19/1/2016 (peça 134) , melhor sorte não lhe socorre. O prazo para apresentação das contas se deu no início do exercício de 2015, no entanto, o mencionado comprovante está datado em interregno aproximado de tempo, um ano depois. Assim, não há contemporaneidade entre a época do ônus em apresentar a prestação de contas dos recursos em discussão e a ocorrência do evento danoso de sua saúde. 
9.6.	De igual forma, esse novo documento apresentado por um dos responsáveis não é apto para justificar a omissão inicial quanto ao dever de prestar contas.
CONCLUSÃO
10.	Da análise anterior, conclui-se que:
a)  não incide a prescrição quinquenária nos termos da Lei 9.873/1999 haja vista que levando em consideração o que foi decidido na ADI 5.509 quanto ao termo a quo de sua contagem e a prolação do acórdão recorrido não houve interregno de tempo superior a cinco anos . Também não se a incidência da prescrição trienal haja vista que não houve paralisação processual a partir do ato que deu início às apurações por parte da Administração Pública;
b)  houve cerceamento à defesa dos recorrentes na medida em que não houve a promoção de novo contraditório quanto à resposta de diligência, posterior à citação deles, e com conteúdo material a eles desfavorável;
c) os elementos contidos nos autos são insuficientes para atestar a regularidade financeira quanto à regular aplicação de recursos, havendo quebra de nexo causalidade entre recursos captados e os gastos efetivados; e
d) não há infringência ao princípio da proporcionalidade, nem enriquecimento sem causa por parte da Administração Pública uma vez que os recorrentes não afastaram o débito a eles imputado;
 e) o percentual de multa em relação ao débito atualizado já atende às disposições da Lindb quanto à fixação da devida proporção entre conduta tido por irregular e a pena imposta aos recorrentes. Ademais, o comprovante de saúde apresentado para justificar a não apresentação inicial das contas dos recursos em discussão, datado no início do ano de 2016, não detém contemporaneidade em relação ao prazo para a sua prestação ao tempo e modo devidos, início do ano de 2015. 
10.1.	Com base nessas conclusões, entende-se que, diante da constatação de cerceamento de defesa, o acórdão recorrido deve ser anulado, com retorno dos autos ao relator a quo, para as providências que entender cabíveis. 
PROPOSTA DE ENCAMINHAMENTO
11.	Ante o exposto, propõe-se, com base nos arts. 31, 32, inciso I, e 33 da Lei 8.443/1992:
a) conhecer o recurso interposto, para, no mérito, dar-lhe provimento parcial e anular o acórdão recorrido, por cerceamento à defesa, retornando-se os autos ao relator a quo para as providências que entender necessárias; e
b)  dar ciência aos recorrentes, à Secretaria Especial de Cultura do Ministério do Turismo e ao Procurador-chefe da Procuradoria da República no Estado de São Paulo quanto ao acórdão que vier a ser proferido.
2.	No mérito, o Ministério Público junto ao Tribunal, à peça 140, posicionou-se em linha com a Serur, apresentando, entretanto, considerações distintas sobre a prescrição, nos seguintes termos:
34.	Por fim, não obstante corretas as conclusões da unidade técnica quanto à não incidência da prescrição sobre as pretensões punitiva e ressarcitória do Tribunal, faz-se necessária a atualização da análise da então Serur, atual AudSerur, aos contornos da Resolução/TCU 344/2022.
35.	De acordo com o art. 2º da Resolução/TCU 344/2022, prescrevem em cinco anos as pretensões punitiva e de ressarcimento do Tribunal, nos moldes previstos na Lei 9.873/1999 e na jurisprudência do Supremo Tribunal Federal.
36.	Por outro lado, conforme o art. 3º do referido diploma normativo, quando houver recebimento de denúncia na esfera criminal sobre os mesmos fatos, a prescrição reger-se-á pelo prazo previsto na lei penal, o que não é o caso do processo em epígrafe, tendo por base as informações conhecidas.
37.	A Resolução/TCU 344/2022 prevê, em seu art. 4º, inciso II, como termo inicial da contagem do prazo de prescrição no Tribunal, por sua vez, a data em que as contas deveriam ter sido prestadas, no caso de omissão de prestação de contas.
38.	Na espécie, o prazo limite para a proponente apresentar a documentação comprobatória do projeto se encerrou em 30/1/2015  (peça 38, p. 3, item 3) , devendo-se considerar esse o termo a quo do prazo prescricional.
39.	De outro lado, interrompe-se a prescrição, nos termos do art. 5º da referida resolução, pela notificação, oitiva, citação ou audiência do responsável, por quaisquer atos inequívocos de apuração do fato e de tentativa de solução conciliatória e pela decisão condenatória recorrível.
40.	Além disso, conforme o art. 1º, § 1º, da Lei 9.873/1999, bem como o art. 8º da Resolução/TCU 344/2022, incide a prescrição intercorrente se o processo ficar paralisado por mais de três anos, pendente de julgamento ou despacho.
41.	Nos termos do § 1º do art. 8º da multicitada resolução, a prescrição intercorrente se interrompe por qualquer ato que evidencie o andamento regular do processo, excetuando-se pedido e concessão de vista dos autos, emissão de certidões, prestação de informações, juntada de procuração ou subestabelecimento e outros atos que não interfiram de modo relevante no curso das apurações.
42.	No caso em epígrafe, apontam-se os seguintes atos interruptivos da prescrição ordinária ou intercorrente na fase interna da TCE e no âmbito do Tribunal:
	a) Em 22/8/2018, Despacho 555/2018 - COFIS/CGEFI/DFIND/SEFIC-MinC (peça 18) ;
	b) Em 15/8/2019, autuação dos presentes autos (capa) ; 
	c) Em 23/11/2021, Acórdão 18786/2021-TCU-Segunda Câmara (peça 103) ; e
	d) Em 3/10/2022, instruções da então Serur, ora em análise (peças 137-139) .
43.	Da análise dos marcos interruptivos colocados acima, verifica-se que não há a incidência dos prazos de prescrição ordinária ou intercorrente. Sobre o lapso prescricional na modalidade intercorrente, compartilha-se do posicionamento da unidade técnica, no sentido de que o cômputo da inércia do Estado, nesse caso, somente pode começar após a instauração do processo administrativo de investigação. Logo, não incidiria o período trienal entre a data final para entrega da prestação de contas, em 2015, e o primeiro ato interruptivo, em 2018.
44.	De fato, em sendo a prescrição intercorrente modalidade de avaliação endoprocessual, não caberia avaliar a inércia do titular do direito que sequer iniciou eventual apuração dos fatos. Por certo, a questão se torna mais complexa ao se avaliar hipóteses nas quais a prestação de contas foi apresentada tempestivamente, conjuntura a ser aprofundada em momento oportuno.
45.	Posto isso, esta representante do Ministério Público de Contas se manifesta de acordo com o posicionamento sugerido pela unidade técnica, em manifestações uniformes (peças 137-139) , propondo:
	a) conhecer do recurso interposto, para, no mérito, dar-lhe provimento parcial e anular o acórdão recorrido, restituindo-se os autos ao relator a quo, para as providências necessárias ao saneamento e novo julgamento do processo; ou,
	b) subsidiariamente, caso não se entenda pelo acatamento da preliminar suscitada, conhecer do recurso interposto, para, no mérito, negar-lhe provimento.
	É o Relatório.

Cesar André Machado de Morais (415844/OAB-SP), Fernando Moraes Quintino da Silva (142.228/OAB-SP) e outros, representando Actuare Produções Artísticas e Entretenimento Ltda; Cesar André Machado de Morais (415844/OAB-SP), Fernando Moraes Quintino da Silva (142.228/OAB-SP) e outros, representando Anderson da Silva Bueno; Cesar André Machado de Morais (415844/OAB-SP), Fernando Moraes Quintino da Silva (142.228/OAB-SP) e outros, representando Cassio Luis Reis de Souza.

Procuradora-Geral Cristina Machado da Costa e Silva.

RECURSO DE RECONSIDERAÇÃO. TOMADA DE CONTAS ESPECIAL. CONHECIMENTO. NÃO INCIDÊNCIA DE PRESCRIÇÃO. PROVIMENTO PARCIAL. ANULAÇÃO DO ACÓRDÃO RECORRIDO. RESTITUIÇÃO DOS AUTOS AO RELATOR A QUO. CIÊNCIA.

TOMADA DE CONTAS ESPECIAL (TCE)

Unidade de Auditoria Especializada em Tomada de Contas Especial (AudTCE).

Conforme consignado no Relatório precedente, este recurso de reconsideração foi interposto pela empresa Actuare Produções Artísticas e Entretenimento Ltda. e pelos Senhores Anderson da Silva Bueno e Cássio Luís Reis de Souza, em face do Acórdão 18786/2021-TCU-Segunda Câmara, de relatoria do Ministro-Substituto André Luís de Carvalho, em que o Tribunal julgou irregulares suas contas, com imputação de débito solidário e multas individuais.
2.	De início, cabe conhecer do recurso por estarem preenchidos os requisitos de admissibilidade previstos nos artigos 32, I, e 33 da Lei Orgânica do Tribunal de Contas da União.
3.	A título de contextualização, esclareço que originalmente o processo trata de tomada de contas especial (TCE) instaurada pela Secretaria Especial da Cultura (Secult) em razão da omissão no dever de prestar contas dos recursos captados por meio da Lei 8.313/1991 ("Lei Rouanet") , no âmbito do projeto cultural Pronac 131180. O ajuste tinha como objetivo oferecer, na cidade do Rio de Janeiro, apresentações do espetáculo "Monólogos da Vagina", com direção de Miguel Falabella, no período de maio a julho de 2013.
4.	No Tribunal de Contas da União (TCU) , foram citados a empresa Actuare e seus dirigentes, os quais também foram ouvidos em audiência pela omissão no dever de prestar contas, cujo prazo para apresentação terminou em 30/1/2015.
5.	O Tribunal, por intermédio do Acórdão 9.205/2020, corrigido, por erro material, pelo Acórdão 12526/2020-TCU-Segunda Câmara e sob a relatoria do Ministro-Substituto André Luís de Carvalho, acatou a proposta da unidade técnica e encaminhou a documentação ao concedente, para análise.
6.	Após reanálise dos elementos que vieram aos autos, o Tribunal julgou irregulares as contas dos responsáveis, imputando-lhes débito solidário e multas, conforme Acórdão 18786/2021-TCU-Segunda Câmara, da relatoria do Ministro-Substituto André Luís de Carvalho.
7.	Insatisfeitos, os responsáveis, ora recorrentes, interpuseram o presente recurso de reconsideração que, em síntese alegaram: a) prescrição; b) cerceamento de defesa em razão de ausência da notificação, após a juntada de parecer da Secretaria Especial de Cultura sobre a análise da prestação de contas por eles apresentadas posteriormente à citação; c) necessidade de reforma do julgado recorrido.
8.	Após seu exame, a AudRecursos concluiu que:
a)  não incide a prescrição quinquenária nos termos da Lei 9.873/1999 haja vista que levando em consideração o que foi decidido na ADI 5.509 quanto ao termo a quo de sua contagem e a prolação do acórdão recorrido não houve interregno de tempo superior a cinco anos. Também não se a incidência da prescrição trienal haja vista que não houve paralisação processual a partir do ato que deu início às apurações por parte da Administração Pública;
b)  houve cerceamento à defesa dos recorrentes na medida em que não houve a promoção de novo contraditório quanto à resposta de diligência, posterior à citação deles, e com conteúdo material a eles desfavorável;
c) os elementos contidos nos autos são insuficientes para atestar a regularidade financeira quanto à regular aplicação de recursos, havendo quebra de nexo causalidade entre recursos captados e os gastos efetivados; e
d) não há infringência ao princípio da proporcionalidade, nem enriquecimento sem causa por parte da Administração Pública uma vez que os recorrentes não afastaram o débito a eles imputado;
 e) o percentual de multa em relação ao débito atualizado já atende às disposições da Lindb quanto à fixação da devida proporção entre conduta tido por irregular e a pena imposta aos recorrentes. Ademais, o comprovante de saúde apresentado para justificar a não apresentação inicial das contas dos recursos em discussão, datado no início do ano de 2016, não detém contemporaneidade em relação ao prazo para a sua prestação ao tempo e modo devidos, início do ano de 2015. 
10.1.	Com base nessas conclusões, entende-se que, diante da constatação de cerceamento de defesa, o acórdão recorrido deve ser anulado, com retorno dos autos ao relator a quo, para as providências que entender cabíveis. 
9.	O Ministério Público junto ao Tribunal, à peça 140, posicionou-se em linha com a Serur quanto ao mérito, apresentando, entretanto, considerações distintas sobre a prescrição, nos seguintes termos:
34.	Por fim, não obstante corretas as conclusões da unidade técnica quanto à não incidência da prescrição sobre as pretensões punitiva e ressarcitória do Tribunal, faz-se necessária a atualização da análise da então Serur, atual AudSerur, aos contornos da Resolução/TCU 344/2022.
35.	De acordo com o art. 2º da Resolução/TCU 344/2022, prescrevem em cinco anos as pretensões punitiva e de ressarcimento do Tribunal, nos moldes previstos na Lei 9.873/1999 e na jurisprudência do Supremo Tribunal Federal.
36.	Por outro lado, conforme o art. 3º do referido diploma normativo, quando houver recebimento de denúncia na esfera criminal sobre os mesmos fatos, a prescrição reger-se-á pelo prazo previsto na lei penal, o que não é o caso do processo em epígrafe, tendo por base as informações conhecidas.
37.	A Resolução/TCU 344/2022 prevê, em seu art. 4º, inciso II, como termo inicial da contagem do prazo de prescrição no Tribunal, por sua vez, a data em que as contas deveriam ter sido prestadas, no caso de omissão de prestação de contas.
38.	Na espécie, o prazo limite para a proponente apresentar a documentação comprobatória do projeto se encerrou em 30/1/2015  (peça 38, p. 3, item 3) , devendo-se considerar esse o termo a quo do prazo prescricional.
39.	De outro lado, interrompe-se a prescrição, nos termos do art. 5º da referida resolução, pela notificação, oitiva, citação ou audiência do responsável, por quaisquer atos inequívocos de apuração do fato e de tentativa de solução conciliatória e pela decisão condenatória recorrível.
40.	Além disso, conforme o art. 1º, § 1º, da Lei 9.873/1999, bem como o art. 8º da Resolução/TCU 344/2022, incide a prescrição intercorrente se o processo ficar paralisado por mais de três anos, pendente de julgamento ou despacho.
41.	Nos termos do § 1º do art. 8º da multicitada resolução, a prescrição intercorrente se interrompe por qualquer ato que evidencie o andamento regular do processo, excetuando-se pedido e concessão de vista dos autos, emissão de certidões, prestação de informações, juntada de procuração ou subestabelecimento e outros atos que não interfiram de modo relevante no curso das apurações.
42.	No caso em epígrafe, apontam-se os seguintes atos interruptivos da prescrição ordinária ou intercorrente na fase interna da TCE e no âmbito do Tribunal:
	a) Em 22/8/2018, Despacho 555/2018 - COFIS/CGEFI/DFIND/SEFIC-MinC (peça 18) ;
	b) Em 15/8/2019, autuação dos presentes autos (capa) ; 
	c) Em 23/11/2021, Acórdão 18786/2021-TCU-Segunda Câmara (peça 103) ; e
	d) Em 3/10/2022, instruções da então Serur, ora em análise (peças 137-139) .
43.	Da análise dos marcos interruptivos colocados acima, verifica-se que não há a incidência dos prazos de prescrição ordinária ou intercorrente. Sobre o lapso prescricional na modalidade intercorrente, compartilha-se do posicionamento da unidade técnica, no sentido de que o cômputo da inércia do Estado, nesse caso, somente pode começar após a instauração do processo administrativo de investigação. Logo, não incidiria o período trienal entre a data final para entrega da prestação de contas, em 2015, e o primeiro ato interruptivo, em 2018.
44.	De fato, em sendo a prescrição intercorrente modalidade de avaliação endoprocessual, não caberia avaliar a inércia do titular do direito que sequer iniciou eventual apuração dos fatos. Por certo, a questão se torna mais complexa ao se avaliar hipóteses nas quais a prestação de contas foi apresentada tempestivamente, conjuntura a ser aprofundada em momento oportuno.
10.	Embora por fundamentos distintos, tanto a AudRecursos como o Ministério Público junto ao Tribunal entenderam que não incidiu neste caso a prescrição da pretensão punitiva ou ressarcitória, nem pelo regime do Código Civil nem pelo regime da Lei 9.873/1999.
11.	Como bem indicou o Parquet, a prescrição nos processos de controle externo em curso no Tribunal de Contas da União passou a observar o disposto na Lei 9.873, de 23 de novembro de 1999, de modo que, pela disciplina recentemente adotada nesta Corte de Contas, prescrevem em cinco anos as pretensões punitiva e de ressarcimento, nos termos da Resolução/TCU 344, de 11 de novembro de 2022, merecendo destaque para este exame os seguintes artigos:
Art. 2º Prescrevem em cinco anos as pretensões punitiva e de ressarcimento, contados dos termos iniciais indicados no artigo 4°, conforme cada caso. 
 (...) 
Art. 4° O prazo de prescrição será contado:
I - da data em que as contas deveriam ter sido prestadas, no caso de omissão de prestação de contas;
 (...) 
Art. 5º A prescrição se interrompe:
I - pela notificação, oitiva, citação ou audiência do responsável, inclusive por edital; 
II - por qualquer ato inequívoco de apuração do fato;
III - por qualquer ato inequívoco de tentativa de solução conciliatória; 
IV - pela decisão condenatória recorrível.
§ 1° A prescrição pode se interromper mais de uma vez por causas distintas ou por uma mesma causa desde que, por sua natureza, essa causa seja repetível no curso do processo.
§ 2° Interrompida a prescrição, começa a correr novo prazo a partir do ato interruptivo.
 (...) 
Art. 8º Incide a prescrição intercorrente se o processo ficar paralisado por mais de três anos, pendente de julgamento ou despacho, sem prejuízo da responsabilidade funcional decorrente da paralisação, se for o caso. 
§ 1° A prescrição intercorrente interrompe-se por qualquer ato que evidencie o andamento regular do processo, excetuando-se pedido e concessão de vista dos autos, emissão de certidões, prestação de informações, juntada de procuração ou subestabelecimento e outros atos que não interfiram de modo relevante no curso das apurações.
§ 2° As causas impeditivas, suspensivas e interruptivas da prescrição principal também impedem, suspendem ou interrompem a prescrição intercorrente.
12.	No presente caso, aplicando-se as diretrizes da novel Resolução, temos os seguintes marcos temporais interruptivos:
- Termo inicial: fim do prazo para prestação de contas: 30/1/2015 (peça 38, p. 3, item 3) ;
- Despacho 555/2018 - COFIS/CGEFI/DFIND/SEFIC-MinC: 22/8/2018 (peça 18) ;
- autuação dos presentes autos (capa) , em 15/8/2019
- Acórdão 18786/2021-TCU-Segunda Câmara, em 23/11/2021 (peça 103) ; e 
- instruções da então Serur, ora em análise, em 3/10/2022 (peças 137-139) ;
- Parecer do MP/TCU, em 7/3/2023 (peça 140) .
13.	Importante destacar que, entre a data inicial da contagem do prazo prescricional e a data do Despacho 555/2018, os responsáveis estavam sendo formalmente instados a apresentar a prestação de contas, portanto não há que se falar em inércia do órgão concedente, conforme se nota no seguinte trecho do citado despacho:
1.  Considerando que os prazos de execução dos projetos listados abaixo expiraram e que os proponentes não apresentaram as respectivas prestações de contas, sugerimos o envio dos processos com indicação de reprovação por omissão no dever de prestar contas.
2.	Ressalta-se que os proponentes foram notificados a prestar contas por meio de mensagem eletrônica encaminhada via Salic, porém não atenderam à diligência.
14.	Independentemente da existência de outras causas interruptivas não elencadas acima, cujo levantamento não se fez necessário, nota-se que não há que se falar em prescrição no presente caso, à luz dos arts. 4º e 5º da Resolução/TCU 344, de 11 de novembro de 2022, uma vez que, consideradas as interrupções indicadas, a prescrição só ocorrerá em março de 2028, caso não surjam outras causas interruptivas.
15.	Também, não ocorreu a prescrição intercorrente, nos termos do art. 8º da Resolução/TCU 344/2022. 
16.	Sem adentrar no mérito recursal, observo que foi identificado prejuízo à ampla defesa e ao contraditório na fase anterior deste processo, o que implica em nulidade, conforme indicado pela AudRecursos no seguinte trecho de sua instrução:
6.2.	Entende-se ter havido erro in procedendo no âmbito do acórdão recorrido.
6.3.	Após a citação dos recorrentes, houve diligência à Secretaria Especial de Cultura para emitir parecer sobre a prestação de contas por eles apresentada, conforme peças 85 a 87 (vide item 2.3 deste Exame) , ou seja, em momento processual posterior à citação deles. Sobreveio, assim, resposta à peça 98, com os seguintes apontamentos, materialmente, desfavoráveis à aprovação das presentes contas:
a) a Nota Técnica 3/2021 (peça 98, p. 511) e o Parecer Financeiro 29/2021 (peça 98, p. 13-16) que concluiu pela proposta de regularidade com ressalvas das presentes contas:
 (...) conclui-se pelo cumprimento parcial do objeto, pois foram observados de forma satisfatória os requisitos relativos à execução do produto cultural, bem como aqueles que dizem respeito à consecução das finalidades do Programa Nacional de Apoio à Cultura (Pronac) . A despeito desta conclusão, conclui-se que não houve comprovação das medidas de acessibilidade e a correta utilização das marcas conforme preconiza o Manual de Identidade Visual. Assim, conforme alíneas "b" e "g", inciso II, do art. 51 da IN nº 02/2019, recomenda-se a Aprovação com Ressalvas; e
b) o Parecer Financeiro 29/2021 (peça 98, p. 13-16) onde foi asseverado uma série de ocorrências não sanadas ou sanadas parcialmente, tais como:
 (...) 
2.4.1. Ausência de comprovantes de despesas:
 (...) 
b) Declaração da proponente justificando cada caso de reembolso e sua necessidade e deixando em evidência todos os valores. As relações de reembolso já apresentadas não eram suficientes. [sanado parcialmente] 
 (...) 
c) RPA de cada prestador de serviços para a Phoenix Produções Artísticas Ltda. Os recibos encaminhados anteriormente são recibos simples. [não sanado]
 (...) 
2.4.1.2. Como Anderson da Silva Bueno foi indicado na relação de pagamentos como fornecedor, apesar dos recibos estarem no nome de outros profissionais, foi solicitado:
a) Declaração de que se trata de uma pessoa da própria empresa proponente e esclarecendo os reembolsos, justificando sua necessidade e detalhando seus valores. [sanado parcialmente]
 (...) 
b) RPA de cada prestador de serviços. Os recibos encaminhados anteriormente são recibos simples. [não sanado]
 (...) 
2.4.3. Itens não previstos no orçamento aprovado: [não sanado]
2.4.3.1. Transporte local/táxi/combustível: R$ 2.740,31.
2.4.3.2. Refeição: R$ 4.043,93.
2.4.3.3. Material de limpeza (na relação de pagamentos o proponente chamou de refeição) : R$ 25,67.
2.4.3.4. Room Service (na relação de pagamentos o proponente chamou de refeição) : R$ 8,00.
CONCLUSÃO
3.1. Não obstante a Nota Técnica nº 3 (disponível no documento SEI nº 0799303) exare o entendimento de que houve cumprimento parcial do objeto e dos objetivos, no que tange aos aspectos financeiros da prestação das contas, foram detectadas as irregularidades, acima elencadas, que não foram sanadas, mesmo após diligência.
3.2. Em face do exposto, submetemos o processo às instâncias superiores, com sugestão de REPROVAÇÃO das contas do projeto e a impugnação do valor total de R$ 89.800,00.
6.4.	Não foram providenciadas as notificações dos responsáveis para o necessário exercício da ampla defesa, em infringência aos princípios do contraditório e do devido processo legal. Com efeito:
6.4.1.	Os mencionados apontamentos foram integrados aos fundamentos constitutivos do acórdão recorrido (ex vi, itens "ii" usque "iv" do item 5 da proposta de deliberação daquela julgado à peça 104, p. 2) , repercutindo de forma desfavorável na situação processual de todos os responsáveis, não sendo elemento documental meramente subsidiário em relação à condenação deles. Ademais, as análises da unidade técnica de origem foram incorporadas às razões de decidir do relator a quo (peça 104, p. 1, item 7, "o TCU pode incorporar o parecer da unidade técnica a estas razões de decidir") e, de outro lado, constou na instrução final da Secex/TCE sua expressa aderência às conclusões da Secult (peça 99, p. 5) :
 (...) 
28. Com relação à emissão de recibos simples no lugar de Recibo de Pagamento de Autônomos - RPA, apontou a SECULT que deixaram de ser recolhidos o INSS e o IRPF dos prestadores. De fato, a obrigação de recolher os tributos cabe à proponente, conforme previsto no art. 32, parágrafo único, da IN MinC 1/2012, à época vigente.
29. Quanto às despesas em itens não previstos no orçamento aprovado pela Sefic com transporte, taxi, combustível, refeições e material de limpeza, totalizando R$ 6.817,91, verifica-se que tais itens de fato não constaram da planilha da solicitação de apoio cultural (peça 1, p. 6) .
30. Às irregularidades financeiras apontadas, some-se não haver qualquer referência nos documentos fiscais ao projeto cultural, bem como haver diversos documentos sem sequer a identificação do tomador dos serviços (peça 83, p. 64-65, 72-78, 88-104, 110-119 e 124-132) .
31. No tocante às irregularidades consideradas sanadas ou sanadas parcialmente pela SECULT, dizem respeito ao reembolso de despesas realizadas pela empresa Phoenix Produções Artísticas Ltda. e por seu sócio Anderson da Silva Bueno, que teriam realizado despesas em nome da proponente, ressarcindo-se oportunamente quando os recursos foram captados. [grifos]
6.4.2.	Em assim sendo, os atos da Administração Pública que tiverem o condão de repercutir negativamente sobre a esfera de interesses do administrado deverão ser precedidos, formalmente, da oportunidade de manifestação de contraditório de forma a não haver infringência à ampla defesa, nos termos do disposto no art. 31 da LO/TCU ("Art. 31. Em todas as etapas do processo de julgamento de contas será assegurado ao responsável ou interessado ampla defesa") .
6.4.3.	Corroborando tal entendimento, ao compulsar o posicionamento deste Tribunal sobre o tema em discussão, constata-se que não consta dos autos nenhuma manifestação acerca do fiel cumprimento do item 9.7.2 do Acórdão 1601/2014-TCU-Plenário recorrido, verbis:
9.7 determinar à Secretaria Geral de Controle Externo que oriente as suas unidades técnicas subordinadas que:
9.7.1 na instrução dos processos de controle externo, as diligências necessárias ao saneamento dos indícios de irregularidades em apuração devem ser realizadas previamente ao exercício do contraditório dos responsáveis e interessados (audiência, citação e oitiva do art. 250, § 6º do Regimento Interno do TCU) ;
9.7.2 caso seja necessária a realização de nova diligência após o chamamento das partes, deve a unidade técnica avaliar a repercussão dos novos documentos na situação processual individual de cada responsável ou interessado, promovendo novamente o contraditório se a documentação puder fundamentar proposta de mérito desfavorável à parte. [grifos]
6.4.4.	O referido foi julgado foi incorporado à base de "Jurisprudência Selecionada" deste Tribunal, em especial, com o dever da unidade técnica de origem em avaliar a repercussão de novos documentos (peça 98) , o qual foi exarado com o seguinte enunciado:
As diligências necessárias ao saneamento de indícios de irregularidades em apuração devem ser realizadas previamente ao exercício do contraditório dos responsáveis e interessados. Na eventual necessidade de novas diligências após o chamamento das partes, a unidade técnica deve avaliar a repercussão dos novos documentos na situação processual de cada responsável ou interessado, promovendo novamente o contraditório se essa documentação fundamentar proposta de mérito desfavorável à parte.
6.4.5.	Dessa forma, entende-se ter havido a ocorrência de erro in procedendo, na medida em que não houve nova oitiva dos responsáveis quanto à resposta apresentada pela Secretaria Especial de Cultura sobre as contas apresentadas pelos responsáveis perante este Tribunal.
6.5.	Por tais razões, entende-se que o acórdão é inválido por cerceamento à defesa dos responsáveis, devendo ser encaminhado ao relator a quo para as providências que entender cabíveis.
17.	Em seu Parecer, à peça 140, o Ministério Público junto ao Tribunal anuiu ao exame da AudRecursos, bem como à sua proposta de encaminhamento, senão vejamos:
11. De fato, de acordo com parcela da jurisprudência do Tribunal, caso seja necessária a realização de nova diligência após o chamamento das partes, deve a unidade técnica avaliar a repercussão dos novos documentos na situação processual individual de cada responsável ou interessado, promovendo novamente o contraditório se a documentação puder fundamentar proposta de mérito desfavorável à parte (Acórdão 7032/2022-TCU-Segunda Câmara, Relator Ministro Bruno Dantas; e 1.601/2014-TCU-Plenário, Relator Ministro Benjamin Zymler) . 
12. Trata-se da teoria substancial do princípio do contraditório, segundo a qual, para o adequado exercício da defesa perante o órgão julgador, deve a parte exercer plenamente o direito de informação, de manifestação e de ver os argumentos apresentados considerados pelo magistrado. Logo, deve o acusado ter acesso pleno a todos os documentos e manifestações que poderiam ensejar-lhe efeitos gravosos. 
13. É fato, considerados os princípios do formalismo moderado e de que não há nulidade sem prejuízo (pas de nullité sans grief) , que não serão todos os documentos colacionados ao processo, após a citação ou notificação da parte, que deverão ser objeto de contraditório e sim apenas aqueles com eficácia sobre a condenação dos responsáveis. 
14. Na espécie, após a citação dos recorrentes e apresentação intempestiva da prestação de contas, a então Secex/TCE realizou diligências à Secretaria Especial de Cultura (Secult) , para se manifestar sobre os documentos, por determinação do Tribunal, no âmbito do Acórdão 9.205/2020, retificado, por inexatidão material, pelo Acórdão 12526/2020-TCU-Segunda Câmara e sob a relatoria do Ministro André Luís de Carvalho. 
15. O Ministério do Turismo apresentou respostas (peça 98) , trazendo aos autos a Nota Técnica nº 3/2021/COAOB/CGARE/DFIND/SEFIC/SECULT (peça 98, p. 5-11) e o Parecer Financeiro nº 29/2021/CAEPP/CGPC/SGFT/GSE, sendo que, no último documento, sugeriu a reprovação das contas do projeto e a impugnação do valor total de R$ 89.800,00. Os responsáveis não foram notificados a respeito dos novos documentos colacionados ao processo. 
16. Essa documentação, entretanto, constituiu parte essencial da fundamentação da deliberação recorrida. O auditor da Secex/TCE, em manifestação transcrita no relatório do acórdão recorrido, descreve, de forma pormenorizada, o conteúdo dos pareceres (peça 105, p. 2-3, itens 15-19) , além de utilizar amplamente as conclusões do Ministério do Turismo na fundamentação da análise do mérito da TCE (peça 105, p. 4-5, itens 28-29) , inclusive, para contestar argumentos trazidos nas alegações de defesa (peça 105, p. 11, item 69) . O Ministro Relator anuiu, na íntegra, à análise da unidade técnica (peça 104, p. 1, itens 5 e 7) . 
17. Por certo, não se desconhece a jurisprudência do Tribunal, segundo a qual: Nos casos em que o responsável tenha sido citado por omissão no dever de prestar contas e venha a apresentar a reclamada prestação de contas, mas na análise das alegações de defesa sejam constatadas irregularidades que caracterizam dano ao erário, não é necessária a renovação da citação se: 
i) no ofício citatório estiver expressamente consignado que o débito decorre da não comprovação da boa e regular aplicação dos recursos geridos; e 
ii) o valor do dano apurado ao final não seja superior àquele que constou da citação (Acórdão 2050/2016-TCU-Segunda Câmara, Relator Ministro Marcos Bemquerer; e 18.373/2021-TCU-1ª Câmara, Relator Ministro Augusto Sherman) . 
18. Todavia, no caso, não se trata de simples análise pelo próprio Tribunal da documentação comprobatória apresentada pelo responsável, com apontamento de irregularidades, mas sim inserção de manifestação conclusiva do concedente, juntada aos autos após diligência realizada por determinação da Corte. 
19. Em que pese a possível polêmica na interpretação dos fatos, não se pode desconsiderar que a doutrina e a jurisprudência pátria se direcionam para a máxima amplitude dos conceitos de contraditório e ampla defesa das partes em processos judiciais e administrativos. 
 (...) 
20. Dessa forma, mostra-se mais prudente, de modo a evitar questionamentos judiciais futuros e revestir o julgamento do Tribunal de plena confiabilidade jurídica, anular a deliberação recorrida, nos moldes propostos pela unidade técnica.
 (...) 
45. Posto isso, esta representante do Ministério Público de Contas se manifesta de acordo com o posicionamento sugerido pela unidade técnica, em manifestações uniformes (peças 137-139) , propondo: 
a) conhecer do recurso interposto, para, no mérito, dar-lhe provimento parcial e anular o acórdão recorrido, restituindo-se os autos ao relator a quo, para as providências necessárias ao saneamento e novo julgamento do processo;
	Ante o exposto, em homenagem aos princípios da ampla defesa e do contraditório, e acompanhando as bem fundamentadas manifestações precedentes, da AudRecursos e do Parquet, VOTO no sentido de que o Tribunal adote a deliberação que ora submeto à apreciação deste Colegiado.
TCU, Sala das Sessões, em 2 de maio de 2023.
AROLDO CEDRAZ 
Relator